【裁判字號】    92,上易,991
【裁判日期】    920514
【裁判案由】    妨害自由
【裁判全文】
臺灣高等法院刑事判決                            九十二年度上易字第九九一號
    上  訴  人  臺灣士林地方法院檢察署檢察官
    上  訴  人
    即  被  告  甲○○
右列上訴人，因被告恐嚇案件，不服臺灣士林地方法院九十一年度易字第四五五號，
中華民國九十二年二月二十六日第一審判決（起訴案號：臺灣士林地方法院檢察署九
十年度偵字第八五七三號），提起上訴，本院判決如左：
    主  文
上訴駁回。
    事  實
一、甲○○原係行政院海岸巡防署海洋巡防總局第十一（特勤）海巡隊（下稱海巡隊
    ）隊員（業於九十年六月二十日遭免職），前因同隊隊員乙○○踩踏甲○○之汽
    車油門，致二人間心生嫌隙。甲○○於九十年四月七日凌晨零時五十分許，擔任
    海洋巡防總局大門警衛勤務時，與同服該勤務之蔡治國及已下勤務之彭忠正等人
    在該大門警衛室內數落乙○○之不是，適同時段擔任河口守望勤務之乙○○返回
    大門警衛室時，因聽見甲○○等人所言即心生不悅，乃以台語「你在講什麼（發
    音：小）？」加以挑釁，甲○○亦不甘示弱，隨即自警衛室內衝出，並持放置一
    旁之「禁止停車」拒馬擲向乙○○後（未致成傷），復將所配戴之Ｓ腰帶連同所
    配掛之九○手槍（連同槍套）卸下放置身旁地上，進而與乙○○發生肢體拉扯，
    旋經蔡治國、彭忠正合力攔阻架開。詎甲○○怒氣未消，基於恐嚇之故意，拿取
    放置地上之九○手槍，開保險並拉槍機上膛，且將槍口指向乙○○，並稱：「我
    們澎湖人不是好欺負的」、「幹你娘」（妨害名譽部分未據告訴）等語，以此加
    害於乙○○生命、身體之行為使乙○○心生畏怖而致生危害於安全，幸經一旁之
    彭忠正、蔡治國二人伺機合力上前搶下甲○○之配槍，始未釀成災禍。
二、案經海巡隊函送台灣士林地方法院檢察署檢察官偵查起訴。
    理  由
甲、認定被告犯罪事實之證據及理由
一、被告坦承案發當時正擔任海洋巡防總局大門警衛勤務，並佩帶九０手槍一把，因
    細故與同事乙○○發生口角爭執，嗣遭同事彭忠正及蔡治國出面制止及案發時曾
    舉起佩帶槍枝，事後將槍枝交予彭忠正之事實。
二、證人即被害人乙○○於海巡隊調查及偵查中，迭指案發當日因聽見被告向同事抱
    怨及談論關於其先前踩踏被告汽車油門之事，一時氣憤乃以台語表示：「你在說
    什麼（台語發音：小）」，被告聽見後即衝出警衛室外以拒馬攻擊之，經同事蔡
    治國及彭忠正制止後，被告便將防寒夾克脫下，解下Ｓ腰帶，嗣並取出配槍拉槍
    機使子彈上膛，指向其頭部，並說：「我們澎湖人不是好欺負的」、「幹你娘」
    ，當時伊非常緊張害怕，未看清楚被告有無要扣板機及是否已開保險，想閃躲又
    怕被告開槍，後來趁機握住被告手槍的槍管，同事彭忠正將手槍搶下，彭忠正事
    後清槍時，有一顆子彈由槍管彈殼孔彈出（見偵查卷第五頁、第九、十頁、第ｎ
    三０、三一頁），嗣於原審審理時，證人乙○○仍結證稱被告在與伊發生衝突之
    過程中，係以連貫之動作，解下Ｓ腰帶後拔出配槍拉槍機指向伊，致伊當時心情
    害怕緊張等情（見原審第三二、三六頁）。
三、證人蔡治國於海巡隊調查及偵查中，均指稱案發係因乙○○聽見被告說其不是，
    渠二人因而相互對罵，被告便衝出警衛室，取禁止停車牌丟向乙○○，之後二人
    互抓對方衣領及脖子，伊與同事彭忠正上前勸阻，被告則繼續叫罵並將配槍及Ｓ
    腰帶取下放在一旁準備要和被害人單挑，二人又再度抓在一起，伊與彭忠正再次
    上前勸阻，被告則將乙○○推開，立即走到置槍處取出配槍並拉槍機子彈上膛，
    將槍口指向被害人頭部預作射擊狀，且口出三字經，罵「幹你娘」及稱「我們澎
    湖人不是好欺負的」，伊繼續在旁勸阻，彭忠正則趁隙將槍搶下，事後由彭忠正
    將手槍中上膛的子彈退出等情明確（見偵查卷第六頁、第十一、十二頁、第二二
    、二三頁）。
四、證人彭忠正於海巡隊調查及偵查中證稱案發係因乙○○聽見被告與伊間之談話，
    便以台語質問在講什麼，被告隨即開罵並衝出警衛室拿起禁止停車之鐵架打向被
    害人，經伊奪下鐵架後，被告先脫下配槍置於一旁，並與乙○○發生拉扯，其與
    蔡治國將二人架開，甲○○掙脫並轉身拿起置於一旁之配槍，拉動滑套上膛，其
    隨即上前握住槍並關上保險，被告躲了幾下後，伊上前握住槍，經勸阻後被告放
    下手，事後其清槍卸下彈匣時，發現彈匣內有十一發子彈，另有一發子彈自槍膛
    內取出（見偵查卷第七頁、第十三、十四頁），嗣於原審審理時，復結證稱伊於
    偵查中所證內容均屬實情（見原審卷第五九頁）。
五、經核上開被害人乙○○之指述及證人蔡治國及彭忠正之證詞，就被告如何於執勤
    時因與被害人乙○○發生口角衝突，被告先以拒馬擲向乙○○，進而發生肢體拉
    扯，雖經在旁之彭忠正及蔡治國勸阻，被告仍持佩帶槍枝拉機槍上膛指向乙○○
    ，同時口罵「幹你娘」、「我們澎湖人不是好欺負的」等語，致乙○○心生害怕
    之案發經過及證人彭忠正案發後清槍時，槍膛內清出子彈一發之事實大致相符，
    至被害人乙○○之指述及證人蔡治國、彭忠正二人所證內容就案發經過若干細節
    有所出入部分，均無關於案情之重要事實，且係因案發突然、情況急迫所致，應
    屬常情，渠等既已就被告持槍拉槍機上膛而指向被害人之犯罪要件事實，證述一
    致詳確，並參以被告於原審審理時自承案發時曾將手槍舉起乙節在卷（見原審審
    判筆錄），足認上開被害人及證人所指證內容為真，應屬可採，此外並有案發當
    日海巡隊槍枝領用登記簿及勤務分配表影本等件在卷足憑，堪認被告案發當時係
    配槍服勤無訛，並衡以被告與被害人係發生衝突在先，被告突持配槍並拉槍機將
    子彈上膛後指向被害人，其主觀上有藉此恫嚇被害人之充分動機，且客觀上亦適
    足以使被害人心生畏怖要屬事理之常，是本案事證明確，被告犯行可以認定。
乙、被告辯解及原審辯護人辯護意旨
一、被告辯解
１、被告雖辯稱係因脫下Ｓ腰帶放置地上時，槍枝由槍套中滑出，伊唯恐子彈因此上
    膛，故拉槍機進行清槍之動作云云。
２、被告復辯稱案發時舉槍之目的為正當防衛，經詳質之有何正當防衛情狀，則供稱
    係因被害人及同事圍過來云云。
二、原審辯護人辯護意旨
１、辯護人雖為被告有利之辯護，辯稱被告若有意持槍對乙○○進行恐嚇，大可直接
    自腰間取槍完成動作，何需先卸下腰帶及槍套，再取槍作射擊狀云云。
２、辯護人另辯稱證人彭忠正、蔡治國及被害人就案發時被告是否有開保險，證述內
    容互不一致云云。
３、辯護人另以被害人於偵查中表示被告掏槍指向伊，乃係不經意之動作，伊之所以
    上前握住槍管，係擔心不小心擊發，會傷到伊或伊周邊之人，於原審審理時復證
    稱槍口係朝上方，伊並無法確認槍枝是否指向伊頭部等語，主張被告於案發時並
    未刻意將槍口指向被害人，無非係清槍時，將槍枝朝上之動作遭誤會云云。
丙、本院之判斷
一、被告辯稱係伊因脫下Ｓ腰帶放置地上時，槍枝由槍套中滑出，伊唯恐子彈因此上
    膛，故拉槍機進行清槍之動作云云，惟查如此重要之辯詞，其於偵查過程竟從未
    提出，已與常理有悖，且由被告自承係與被害人發生口角衝突後，欲與被害人打
    架始先將身上Ｓ腰帶脫下等情觀之，如槍枝確係於彼時自槍套中滑出，被告值此
    準備打架且怒氣正盛之際，竟有餘力注意槍枝自槍套中滑出之事，更屬可疑。縱
    令被告查覺上情，以當時之激動情緒，何謂尚能考慮槍枝掉落地上而自動上膛之
    風險，甚至當場開始清槍枝動作，此等說詞，孰能置信？況證人彭忠正、蔡治國
    一致證述事後清槍時，從槍膛中清出子彈一發乙節無訛（即槍枝處於上膛之狀態
    ），被告亦自承如清槍後，子彈會滑出，槍膛內不會留有子彈乙節在卷，被告如
    確因清槍而拉槍機，何故事後證人清槍時，槍膛中竟仍留有子彈，是被告此部份
    所辯，要與事理有違，應係事後卸責之詞，顯不足採。
二、被告復辯稱案發時舉槍之目的為正當防衛，然以同事彭忠正及蔡治國於案發過程
    中，均係扮演勸阻之角色，業據渠等證述如前，渠二人當場要無對被告施以不法
    侵害之可能甚明，又被告舉槍前，即曾因不滿被害人之言語挑釁，而以拒馬丟擲
    被害人在先，並進而引發後續與被害人間之口角及肢體衝突，是被告既已惹起衝
    突在先，並已實際發生肢體拉扯，縱令被害人有對被告為進一步肢體攻擊之舉止
    ，被告亦無主張正當防衛之餘地，是其此部分之辯詞，亦無足採。
三、被告於原審審理時，已自承案發時確有舉槍動作乙節，且證人彭忠正、蔡治國均
    一致證述被告係先將Ｓ腰帶連同配槍取下放置一旁後，與被害人發生拉扯，經證
    人架開後，始轉身取槍指向被害人等情明確，故被告辯稱其若有意持槍對乙○○
    進行恐嚇，大可直接自腰間取槍完成動作，無需先卸下腰帶及槍套，再取槍作射
    擊狀等詞，並不可採。
四、手槍係可於瞬間擊發致人成傷之危險武器，本案被告與被害人發生口角及肢體拉
    扯，被告甚至準備與被害人打架，以此之際，被告持槍舉向被害人，縱令保險未
    開，但被告原可於被害人不及反應下，於短時間內迅速打開保險並扣扳機射擊，
    況被害人在此急迫之際，實無從察覺被告所持手槍保險之實際狀態為何，在無從
    確知被告開槍與否之情形下，被告之舉槍舉動，確實已經表達對於他人生命、身
    體法益加害之通知，且足以使被害人心生畏怖，是槍枝有無開啟之細節乙節，要
    與本案犯行之認定無涉，證人證詞及被害人指述或因一時情況急迫，致就此部分
    內容有所出入，惟此部分瑕疵既與被告犯行認定無涉，自無足以排除證人其餘一
    致之證詞，進而採為事實認定之依據。
五、「清槍之辯」與事理有違，不足採信，業已說明如前，況如確係單純因清槍而舉
    槍之動作，何以能招致身旁證人及被害人一致上前搶槍，殊難想像，又被告自承
    舉槍之目的係為求防衛，則衡情應有將槍枝舉向衝突之對象即被害人，要無將槍
    口朝向上方之理，至被害人於偵查中所稱被告舉槍指向伊是「不經意的動作」云
    云，語焉不詳，且不符一般事理邏輯，無從遽信，其於原審審理時雖稱因被告動
    作很快，所以無法確定是否朝伊開槍，伊係無法確定是否指向頭部，但因怕危險
    而上前搶槍等語，核與先前於偵查中之指訴有若干出入，然被告確有持槍指向被
    害人乙○○乙節，既據證人彭忠正、蔡治國於甫案發後之海巡隊偵訊時，指證一
    致，且乙○○於偵查中仍堅指被告確有持槍枝指向伊之事實，此等甫案發後之證
    詞，因離案發時點較近，此際證人及被害人受其他外在因素影響干擾之機會較少
    且程度較低，在無其他特殊事由之下，此等證述之可信度原即較高，至被害人於
    審理中是否因時間經過以致記憶不清，抑或因受其他因素影響，進而無法或不願
    明確指述被告持槍之動作，本屬可能，尚無從據此否定其先前之指述及證人一致
    之證詞。
六、綜上所述，被告及其辯護人辯稱被告無恐嚇犯行云云，不足採信。被告右揭犯行
    洵堪認定，應依法論科。
丁、論罪科刑適用法律、量刑審酌及駁回上訴之理由
一、核被告甲○○所為，係犯刑法第三百零五條之罪。
二、原審審酌被告持槍恐嚇犯行，危害非輕，犯後承認部分犯行之態度，並其犯罪之
    動機、目的及其智識程度等一切情狀，量處有期徒刑六月，並諭知易科罰金以三
    百元折算一日之標準。又以被告前未曾受有期徒刑以上刑之宣告，有本院被告全
    國前案紀錄表，在卷可佐，審酌被告係因受被害人之言語挑釁，因一時情緒失控
    ，致罹刑典，且已因此遭受免職之行政懲處（見卷附行政院海岸巡防屬海洋巡防
    局第十一海巡隊函），已受教訓，且犯後與被害人達成和解，業據證人即被害人
    乙○○到院證實無訛，堪信經此刑之宣告後，應知警惕而無再犯之虞，本院因認
    暫不執行其刑為當，予以宣告緩刑三年，並盼被告學習修養身性及控制自我情緒
    ，莫再重蹈覆轍，自誤前程。經核並無不合，被告上訴意旨仍執陳詞否認犯罪，
    為無理由，應予駁回。
戊、檢察官上訴意旨另以
一、原審以最高法院八十八年度台上字第三六００號及八十七年台上字第一九五八號
    判決意旨遽以認定被告雖為警察人員而使用值勤時佩帶之槍枝恐嚇同事乙○○，
    僅是渠等私人衝突所致，與公務員職務無關。惟八十七年度台上字第一九五八號
    判決之犯罪事實，係警員於非值勤時間強行取走警用槍械犯罪，八十八年度台上
    字第三六００號判決之犯罪事實，則係警員為執行巡邏勤務而領用警槍，竟於尚
    未開始值勤之際於警局內犯罪，本件被告則係於擔任海洋巡防總局大門警衛勤務
    時，利用值勤時所佩戴之警槍作為恐嚇同事乙○○之犯罪工具，倘其非值勤職務
    ，自無從取得配槍犯之，是本件情節，與前開二判決迥異，被告所為係犯刑法第
    三０五條之恐嚇罪，且係公務員利用職務上之權力與機會所犯，應依刑法第一百
    三十四條前段之規定，論以準瀆職罪並加重其刑之二分之一，原審適用法條容有
    違誤。
二、本件被告犯罪時係為警察，為執法之人，本應守法，更不應濫用其因警察職務而
    能使用槍械之權力與機會，是其輕易濫用警械之心態與行為，對於同儕之生命身
    體具有嚴重之危害，應予以重懲。且被告在事證至為明確下一再飾詞狡賴，雖其
    事後已與被害人乙○○和解且無不良前案記錄，然被告動輒以手槍威嚇他人，其
    犯罪心態對社會安全之危害與威脅不可謂不大，尤不應輕縱，且非予以矯治，難
    認無再犯之虞，是不宜給予緩刑之寬典，原審僅判處被告有期徒刑六月，更給予
    緩三年之宣告，顯難收刑法矯治與預防之效。
己、駁回之理由
一、刑法第一百三十四條對於公務員故意犯刑法瀆職罪章以外之罪加重其刑之規定，
    若非以其故意犯罪係利用其職務上所享有之權力、機會或方法而為之者，即無適
    用該條規定之餘地（參照最高法院九十年度台上字第六二二二號判決）；若僅行
    為人屬公務員，對該權力等無所假借，即犯罪行為與之無關連者，自不能適用刑
    法第一百三十四條之不真正瀆職罪（參照最高法院八十七年度台上字第一九五八
    號判決）﹔若公務員於執行職務時，誤認其本身安全或官署有遭受他人侵擾之虞
    ，而以強制力予以排除，致他人受傷，縱其所為未能符合正當防衛之要件，而不
    能據以免除其刑；為其既非假借職務上之權力、機會或方法以故意犯罪，即不能
    遽依刑法第一百三十四條規定加重論處（參照最高法院九十年度台上字第二六八
    五號判決）。是公務員非以故意犯罪係利用其職務上所享有之權力、機會或方法
    而為之者，即無適用刑法第一百三十四條對於公務員故意犯刑法瀆職罪章以外之
    罪加重其刑之規定，縱公務員於值勤時間內為犯罪行為者，亦同。本件被告甲○
    ○於案發時雖係海巡隊員，具公務員身分，並持執行勤務所佩帶槍枝恐嚇被害人
    而觸犯上開罪名，惟其犯行係因與同事間之私人衝突，因一時怒氣難消而引起，
    與公務員職務截然無關，核與刑法第一百三十四條所規定公務員假借職務上之權
    力、機會或方法而為犯罪之加重規定有別，而無從以該法條加重其刑。公訴人以
    本件被告所為係犯刑法第三０五條之恐嚇罪，而被告係公務員利用職務上之權力
    與機會所犯，應依刑法第一百三十四條前段之規定，論以準瀆職罪並加重其刑之
    二分之一，認原審適用法條有所違誤之見解，似有誤會。
二、關於刑之量定及緩刑之宣告係實體上賦予法院得為自由裁量之事項，倘其未逾越
    法律所規定之範圍或濫用其權限，即不得任意指摘為違法，又緩刑為法院刑罰權
    之運用，旨在獎勵自新，法院對於具備緩刑條件之被告，認為以暫不執行刑罰為
    適當者，得宣告緩刑，至於暫不執行刑罰是否適當，則由法院依被告有無累犯之
    虞，及能否由於刑罰之宣告而策其自新等一切情形，依其自由裁量定之，與犯罪
    情節是否可原，並無關係。本件被告前未曾受有期徒刑以上刑之宣告，有本院被
    告全國前案紀錄表，在卷可佐，且被告係因受被害人之言語挑釁，因一時情緒失
    控，致罹刑典，且已因此遭受免職之行政懲處，已受教訓，又犯後與被害人達成
    和解，堪信經此刑之宣告後，應知警惕而無再犯之虞，是認暫不執行其刑為當，
    予以宣告緩刑三年，並無不合。公訴人以原審僅判處被告有期徒刑六月，更給予
    緩三年之宣告，顯難收刑法矯治與預防之效，被告以無傷害人之意思，指摘原判
    決不當，均為無理由，應均予以駁回。
庚、引用法條
    程序法部分：刑事訴訟法第三百六十八條。
本案經檢察官鍾鳳玲到庭執行職務。
中      華      民      國    九十二    年      五      月     十四     日
                              臺灣高等法院刑事第七庭
                                  審判長法  官  吳  啟  民
                                        法  官  施  俊  堯
                                        法  官  林  瑞  斌
右正本證明與原本無異。
不得上訴。
                                        書記官  游  桂  
中      華      民      國    九十二    年      五      月     十五     日


司法院資訊處製作；財團法人民間司法改革基金會備份。
